【裁判字號】    96,易,1287
【裁判日期】    970522
【裁判案由】    家暴傷害等
【裁判全文】
臺灣板橋地方法院刑事判決              96年度易字第1287號
公  訴  人  臺灣板橋地方法院檢察署檢察官
被      告  己○○
                      號
            壬○○
                      號
上二人共同
選任辯護人  楊逸民律師
被      告  甲○○
選任辯護人  劉興業律師
上列被告等因家庭暴力之傷害等案件，經檢察官提起公訴（96年
度偵字第3778號）暨移送併案審理（96年度偵字第7428號），本
院判決如下：
    主  文
己○○傷害人之身體，處有期徒刑貳月，如易科罰金，以新臺幣
壹仟元折算壹日，減為有期徒刑壹月，如易科罰金，以新臺幣壹
仟元折算壹日。
壬○○傷害人之身體，處有期徒刑月，如易科罰金，以新臺幣
壹仟元折算壹日，減為有期徒刑壹月又拾伍日，如易科罰金，以
新臺幣壹仟元折算壹日。
壬○○被訴傷害辛○○部分無罪。
甲○○傷害人之身體，處有期徒刑伍月，如易科罰金，以新臺幣
壹仟元折算壹日，減為有期徒刑貳月又拾伍日，如易科罰金，以
新臺幣壹仟元折算壹日。
    事  實
一、壬○○為戊○○、己○○之母親；辛○○則為甲○○、乙○○、丙○○之母親；戊○○與乙○○為夫妻，二人育有張○
    瑋（民國88年7 月生，姓名年籍詳卷）；壬○○與乙○○、
    張○瑋有家庭暴力防治法第3 條第3 款所定之家庭成員關係
    。緣壬○○與其夫庚○○、其子戊○○、己○○，辛○○與
    其女甲○○、乙○○、其子丙○○，於95年11月10日中午12
    時44分許，在臺北縣政府警察局蘆洲分局三民派出所（設臺
    北縣蘆洲市○○路609 號）前，因協調張○瑋之監護權歸屬
    而發生衝突，甲○○不願再談，逕牽丁○○的手往所外離去
    之際，為庚○○發覺而上前搶抱張○瑋，此時丙○○見狀從
    庚○○身後將之架起，致庚○○蹲坐地上，己○○為阻止丙○○，竟基於傷害人身體之故意，趨前徒手拉扯丙○○，並
    與之扭扯在地，致丙○○受有手肘1.5 ×1 公分表淺挫傷等
    傷害。嗣甲○○將張○瑋交予在旁之辛○○看管，壬○○竟
    基於傷害人身體之犯意，徒手毆打並以腳踢一旁的乙○○，
    致乙○○受有右小腿2 ×1 公分挫傷之傷害；壬○○明知其
    與辛○○、乙○○、甲○○等人爭搶張○瑋，在混亂中應特
    別注意避免撞傷年幼的張○瑋，竟疏未注意，不慎以手碰撞
    張○瑋，造成張○瑋流鼻血、後頸疼痛之傷害；甲○○見乙○○遭到毆打，遂繞行到壬○○後方以手拉開壬○○，壬○○則以左手肘向後撞擊甲○○腹部，致甲○○受有腹部0.2
    ×0.2 公分瘀傷、右小腿2 ×1 公分瘀傷、右手0.5 ×0.1
    公分擦傷等傷害。甲○○不甘受毆，自壬○○後方拉扯其頭
    髮，壬○○則欲再以手肘向後撞擊甲○○，卻為甲○○閃避
    ，壬○○因頭髮前遭甲○○向後拉扯，復因以手肘向後欲撞
    擊甲○○時施力過猛，乃跌坐在地，頭部碰撞地面而受有腦
    震盪、頸椎挫傷、脊椎脫落症、閉鎖性脊柱骨折、第五腰椎
    椎弓骨折、滑脫等傷害。
二、案經乙○○、丙○○、張○瑋、甲○○及壬○○訴由臺北縣
    政府警察局蘆洲分局報請臺灣板橋地方法院檢察署檢察官偵
    查起訴暨移送併案審理。
    理  由
壹、證據能力部分：
    本件引用之被告以外之人於審判外之供述證據資料，被告己○○、壬○○、甲○○、渠等之辯護人及檢察官於本院審理
    期日時對於證據能力均已表示不爭執（見本院97年5 月1 日
    審判筆錄），而未於言詞辯論終結前聲明異議，依刑事訴訟
    法第159 條之5 第2 項規定，視為已有將該等傳聞證據採為
    證據之同意，本院審酌該等證據資料作成之情況，查無違法
    取證之情形，認應係出於其自由意志，具有可信性，並無不
    適宜作為證據之情形，認具有證據能力，合先敘明。
貳、有罪部分：
一、訊據被告己○○、壬○○、甲○○固坦承渠等於上揭時、地
    ，確為爭奪張○瑋之監護權歸屬，致雙方之家人間生有肢體
    衝突之事實，惟均矢口否認有何公訴人所指之犯行，其中被
    告己○○辯稱：伊沒有毆打丙○○云云；被告壬○○辯稱：
    伊並沒有打人云云；被告甲○○辯稱：伊沒有拉扯壬○○云
    云。然查：
  (一)(1)證人即告訴人丙○○於偵查中結證稱：本來是甲○○牽著
    張○瑋，結果庚○○見狀就去拉張○瑋，伊就趕緊去幫忙讓
    對方不要拉張○瑋，此時己○○就過來毆打伊的頸部、肩膀
    等處，還把伊拉到地上用腳踢等語（見96年度偵字第3778號
    偵查卷宗第71頁）；證人丙○○於審理時亦結證稱：伊看到
    庚○○衝過去拉張○瑋，就要過去幫忙阻止，後來就遭己○○從右後方毆打，伊基於本能反應就抱著己○○以避免被打
    ，己○○順勢把伊推到另一邊去，伊與己○○就跌坐在地，
    己○○仍一直打伊，伊則死命抱著己○○不放，後來警察拉
    伊等二人起來，己○○還踢伊的腹部等語（見本院97年5 月
    1 日審判筆錄第9 頁）。(2)證人甲○○於偵查中結證稱：95
    年11月10日當天在警局時，伊要帶張○瑋去吃飯，但己○○
    他們想把張○瑋帶走，庚○○就過來拉住張○瑋的另一邊，
    丙○○見狀就過來幫忙，己○○就打丙○○，警察將伊等勸
    開後把張○瑋交給辛○○及乙○○，伊就趕緊去幫助丙○○
    ，因為當時丙○○被己○○壓在地上等語（見96年度偵字第
    3778號偵查卷宗第71、72頁）。(3)證人戊○○於審理時結證
    稱：伊等家人不讓張○瑋讓乙○○及其家人帶走，伊父親庚○○就先上前抱張○瑋，丙○○就去架庚○○的手，致庚○○跌倒，伊胞弟見狀就介入，與丙○○二人拉到旁邊，摔倒
    在地，發生爭執，是有拉扯等語（見本院97年3 月20日審判
    筆錄第5 、6 頁）。(4)證人庚○○於審理時結證稱：甲○○
    牽著張○瑋的手往外移動，走到三民派出所的門口，伊就上
    前去，要抱張○瑋，才剛伸手抱，丙○○就從伊後面將伊架
    起來，害伊蹲坐地上，己○○見狀上前搶救伊而去拉丙○○
    的時候，被丙○○勒住脖子壓制在地，丙○○在上，己○○
    在下等語（見本院97年5 月1 日審判筆錄第3 、4 頁）。綜
    觀此等證人所言，雖於細節上因個人之觀察及著重之立場而
    有些許出入，但就被告己○○與丙○○兩人間確有發生肢體
    衝突，扭扯在地上之情節則屬眾口一致，況且證人即三民派
    所之警員陳信助於偵查中亦針對事發時有兩名二、三十歲的
    男子發生拉扯一節結證屬實（見96年度偵字第3778號偵查卷
    宗第90頁），復有臺北市立聯合醫院中興院區95年11月10日
    出具之丙○○之甲種診斷證明書附卷可稽，被告己○○顯已
    難辭故意傷害之罪責甚明。
  (二)(1)證人即告訴人乙○○於偵查中結證稱：95年11月10日在警
    局門口，戊○○及其家人要與伊等家人搶張○瑋，當時張○
    瑋是由甲○○牽著，後來庚○○就過來要拉張○瑋，壬○○
    也跟著過來，辛○○見狀就要過來搶張○瑋，壬○○就要打
    辛○○的眼睛，在拉扯中壬○○就打伊的頭及用腳踢伊，張
    ○瑋當時就被壬○○打到而流鼻血等語（見96年度偵字第37
    78號偵查卷宗第71頁）；證人乙○○於審理時亦結證稱：壬○○在雙方家人亂成一團的時候也有打伊的頭部，還有用腳
    踢伊的小腿等語（見本院97年3 月20日審判筆錄第13頁）。
    (2)證人即告訴人張○瑋於偵查中證稱：伊於95年11月10日有
    流鼻血，當時是因為奶奶（壬○○）要搶伊，所以不小心用
    她的手打到伊等語（見96年度偵字第3778號偵查卷宗第72頁
    ）。(3)證人即告訴人甲○○於偵查中結證稱：95年11月10日
    當天在警局時，伊要帶張○瑋去吃飯，但己○○他們想把張
    ○瑋帶走，庚○○就過來拉住張○瑋的另一邊，丙○○見狀
    就過來幫忙，己○○就打丙○○，警察把伊等勸開後把張○
    瑋交給辛○○及乙○○，伊就趕緊去幫助丙○○，因為當時
    丙○○被己○○壓在地上，後來壬○○也要向辛○○搶張○
    瑋並伸手打辛○○及乙○○，伊見狀後就趕快跑到辛○○及
    乙○○那邊要把他們與壬○○分開，壬○○就打伊並用腳踢
    伊，伊看到張○瑋在拉扯中被打到而流鼻血，伊就走到壬○○左邊想再把他們分開，壬○○就用左手肘打伊的肚子等語
    （見96年度偵字第3778號偵查卷宗第71、72頁）。(4)證人辛○○於審理時結證稱：壬○○用她的左手肘撞甲○○的肚子
    ，導致甲○○倒退，張○瑋被壬○○在急亂中打到而流鼻血
    ，後來警察告訴伊將張○瑋帶進去派出所裡面，還拿衛生紙
    給伊處理張○瑋的鼻血等語（見本院97年5 月1 日審判筆錄
    第6 頁）。自上開各證人所述參互以觀，被告壬○○確為爭
    搶張○瑋而與乙○○、甲○○兩人生有肢體衝突，其間張○
    瑋則遭壬○○不慎碰傷，已然明確。另證人戊○○於審理時
    亦結證肯認壬○○有爭抱張○瑋之情事，並陳述壬○○力道
    不夠，搶不過對方云云（見本院97年3 月20日審判筆錄第7
    頁），惟此部分之陳述，益徵壬○○確有參與爭搶張○瑋之
    事實，至於其所稱張○瑋是在學校時流鼻血，在警局時已沒
    有流鼻血云云，又顯與張○瑋自己於偵查中之指述及乙○○
    、甲○○、辛○○上開證述之情節不符，亦與證人陳信助於
    偵查中結證所稱小孩應該是他們在拉扯中不小心被碰傷才流
    鼻血的等語有異（見96年度偵字第3778號偵查卷宗第90頁）
    ，倘無其他事證佐明，要難採信。此外，復有臺北市立聯合
    醫院於97年11月10日出具之張○瑋、乙○○之甲種診斷證明
    書、同院於95年11月17日出具之甲○○之甲種診斷證明書共
    三件在卷可參，是告訴人張○瑋、乙○○、甲○○之受傷結
    果確係被告壬○○之過失、故意等行為所造成，被告壬○○
    顯亦難辭卸過失傷害、故意傷害之罪責。
  (三)(1)證人即告訴人壬○○於偵查中結證稱：95年11月10日伊到
    派出所時，因為很久沒看到張○瑋，就去抱住張○瑋，甲○○見狀就拉住伊的頭髮，伊整個人往後倒在地上並昏了過去
    ，伊感覺有嘔吐，等伊醒來時人已經在淡水的馬偕醫院了，
    是三民派出所叫救護車送伊就醫的，伊有看到甲○○走到伊
    身後，所以知道是甲○○拉伊的，三民派出所的監視錄影器
    也有攝錄下來等語（見96年度偵字第3778號偵查卷宗第63、
    64頁）。(2)證人己○○於偵查中結證稱：95年11月10日當天
    在警局時，乙○○她們不願意談張○瑋的監護權歸屬問題，
    就拉住張○瑋想帶走，其父庚○○見狀就拉住張○瑋的另一
    邊，丙○○就想伸手把庚○○拉開，伊看丙○○伸手，伊也
    伸手，丙○○就把伊拉到旁邊，並掐住伊的脖子，又把伊壓
    在地上，此時，辛○○及乙○○也拉住張○瑋，壬○○見狀
    也去拉張○瑋，結果甲○○就從壬○○的後方拉住壬○○的
    頭髮並用力扯，壬○○就摔倒並腦震盪等語（見96年度偵字
    第3778號偵查卷宗第63頁）。(3)證人戊○○於審理時結證稱
    ：伊沒有看到其母壬○○倒地時拉扯的動作，但有聽到倒地
    的聲音，力道很大，直接摔在地上，還掉了一撮頭髮；伊是
    從醫院回來後，才發現其母壬○○的頭髮有掉很多等語（見
    本院97年3 月20日審判筆錄第7 、9 頁）。(4)證人庚○○於
    審理時結證稱：當天在己○○、丙○○兩人在地上呈壓制時
    ，伊突然聽到碰的一聲很大聲，伊抬頭一看，就看到其妻壬○○倒在地上，伊趕緊上前去扶她的脖子，並叫她的名字，
    但沒有反應，好像昏迷了，過一下子救護車就來到了，送到
    淡水馬偕醫院急診，經檢查後，醫師說有腦震盪，還有頸椎
    、腰椎受傷等語（見本院97年5 月1 日審判筆錄第4 頁）。
    再者本院於理時經當庭勘驗三民派出所前之監視錄影光碟內
    容，雖然不足以清晰辨明臉面，但確有一名身著白上衣、深
    色長褲的長髮女子，由左側趨近，自後方而曲膝傾身拉扯，
    將一人後拉倒地後放手離開之影像無訛，且有本院翻拍之照
    片附卷可佐，與上開諸位證人所述參互勾稽，已足認告訴人
    壬○○當日送醫後經檢視之傷勢，確係被告甲○○之傷害行
    為所造成，復有馬偕紀念醫院於95年11月10日、95年11月13
    日出具之壬○○之乙種診斷證明書三件、亞東紀念醫院於95
    年12月18日出具之壬○○之乙種診斷證明書一件附卷足參。
    被告甲○○固另以其是扶壬○○坐在地上後，手才放開；壬○○本就患有舊疾云云置辯，惟衡諸上開證人等所述既有聽
    聞壬○○倒地之業巨大聲響，壬○○倒地後確實不醒人事，
    經警迅速聯絡送醫後確檢出受有腦震盪，還有頸椎、腰椎受
    傷等情，顯係受有猛力拉扯之作用力所致，而且當日稍早之
    時，壬○○尚且參與爭抱張○瑋，身體並無不適情狀，已如
    前述，要不足以被告甲○○此部分之辯詞逕為對其有利之事
    實認定。
  (四)綜上所述，足認被告己○○、壬○○、甲○○上開所辯，均
    係圖卸飾詞，殊無可採，被告等罪證明確，犯行均堪認定。
二、核被告己○○、甲○○所為，均係犯刑法第277 條第1 項之
    傷害罪；另被告壬○○為所，則係犯刑法第277 條第1 項之
    傷害罪、第284 條第1 項前段之過失傷害罪。臺灣板橋地方
    法院檢察署檢察官以96年度偵字第7428號移送併案審理部分
    與上開認定有罪部分係同一案件，為起訴效力所及，本院自
    應併予審究。被告壬○○傷害乙○○、甲○○及不慎傷及張
    ○瑋之行為，整體時間極為短暫，各個舉動密接發生，又處
    於同一事發場域，自應評價為一行為；其以一行為而觸犯前
    開兩個傷害罪、一個過失傷害罪，為想像競合犯，依刑法第
    55條規定，應從一情節較重之傷害罪論處，公訴意旨認應予
    分論併罰，容有誤會。爰審酌被告三人遇事不思理性處理，
    魯莽爭執，更罔顧親家情份遽以暴力相加，致被害人等傷勢
    非微，其中被害人丙○○、乙○○、張○瑋傷勢尚屬輕微，
    壬○○則相對嚴重甚多，且均迄未能與被害人達成和解以取
    得諒解，兼衡其於犯罪後之態度等一切情狀，分別量處如主
    文所示之刑，並諭知易科罰金之折算標準，以資懲儆。再查
    本件被告等犯罪時間在96年4 月24日以前，合於中華民國96
    年罪犯減刑條例所定得予減刑之規定，應依同條例第2 條第
    1 項第3 款之規定減刑如主文所示，均併諭知易科罰金之折
    算標準。
、無罪部分：
一、公訴意旨略以：被告壬○○於上述時、地，另基於傷害人身
    體之犯意，徒手毆打告訴人辛○○頭部，致辛○○受有頭部
    疼痛之傷害，因認被告壬○○涉有刑法第277 條第1 項之傷
    害罪等語。
二、按犯罪事實應依證據認定之，無證據不得認定犯罪事實；又
    不能證明被告犯罪者，應諭知無罪之判決，刑事訴訟法第15
    4 條第2 項、第301 條第1 項分別定有明文。又犯罪事實之
    認定，應憑真實之證據，倘證據是否真實尚欠明確，自難以
    擬制推測之方式，為其判斷之基礎；而認定犯罪事實之證據
    係指足以認定被告確有犯罪行為之積極證據而言，該項證據
    自須適合於被告犯罪事實之認定，始得採為斷罪之資料，最
    高法院53年臺上字第656 號、29年上字第3105號著有判例。
    且刑事訴訟上證明之資料，無論為直接或間接證據，均須達
    於通常一般之人均不致有所懷疑，而得確信其為真實之程度
    ，始得據為有罪之認定，若其關於被告是否犯罪之證明未能
    達此程度，而有合理懷疑之存在，致使無從形成有罪之確信
    ，根據「罪證有疑，利於被告」之證據法則，即不得遽為不
    利被告之認定，亦有最高法院76年臺上字第4986號判例可參
    。其以情況證據（即間接證據）斷罪時，尤須基於該證據在
    直接關係上所可證明之他項情況事實，本乎推理作用足以確
    證被告有罪，方為合法，不得徒憑主觀上之推想，將一般經
    驗有利被告之其他合理情況逕予排除，此觀諸最高法院32年
    上字第67號判例意旨亦甚彰明。又刑事訴訟法第161 條第1
    項規定：檢察官就被告犯罪事實，應負舉證責任，並指出證
    明之方法。因此，檢察官對於起訴之犯罪事實，應負提出證
    據及說服之實質舉證責任。倘其所提出之證據，不足為被告
    有罪之積極證明，或其指出證明之方法，無從說服法院以形
    成被告有罪之心證，基於無罪推定之原則，自應為被告無罪
    判決之諭知，最高法院92年臺上字第128 號著有判例可資參
    照。
三、公訴人認被告壬○○此部分涉有刑法第277 條第1 項之傷害
    罪嫌，無非是以告訴人辛○○於警詢及偵查中之指證、證人
    甲○○、丙○○於警詢及偵查中之證述、臺北市立聯合醫院
    中興院區95年11月10日出具之辛○○之甲種診斷證明書附卷
    可稽為其論據。訊據被告壬○○固坦承於上開時、地，確有
    與其夫庚○○、其子戊○○、己○○暨告訴人辛○○及其之
    家人甲○○、乙○○、丙○○等人爭抱張○瑋之事實，惟堅
    詞否認有何傷害告訴人之犯行。經查：告訴人辛○○於警詢
    時指訴稱：壬○○毆打其眼睛；繼於偵查中則證稱：壬○○
    在警局外面打伊的頭云云（見96年度字第3778號偵查卷宗第
    21、89頁）；嗣於本院審理時又改口證稱壬○○捶伊的眼睛
    及頭云云（見本院97年5 月1 日審判筆錄第6 頁），對其受
    有如何傷害之客觀描述，前後不一，已有可疑。而另證人甲○○、丙○○於警詢及偵查中雖陳述被告壬○○有毆打其母
    辛○○，但均無具體描述毆打之情節（見96年度字第3778號
    偵查卷宗第18、23、71、72頁），尚無從遽以認定辛○○確
    遭被告壬○○毆打成傷。再經審諸卷附之臺北市立聯合醫院
    中興院區95年11月10日出具之辛○○之甲種診斷證明書則僅
    記載「自述疼痛，無明顯外傷」，亦無可佐憑辛○○之傷勢
    ，要難逕認被告壬○○有故意傷害辛○○之主觀犯意及客觀
    犯行，事理至明。
四、綜上所述，足認被告壬○○上開所辯，誠非虛妄，應可信憑
    ，尚難逕以顯有瑕疵之事證，遽入人罪。此外，本院復查無
    其他積極、具體確切之證據足資證明此部分被告壬○○有故
    意傷害犯行，公訴人認此部分與前開認定被告壬○○有罪部
    分，犯意各別，行為互殊，應予分論併罰，是因不能證明其
    犯罪，本院自應就此部分為無罪判決之諭知。
據上論斷，應依刑事訴訟法第299 條第1 項前段、第301 第1 項
，刑法第277 條第1 項、第284 條第1 項前段、第55條、第41條
第1 項前段，刑法施行法第1 條之1 ，中華民國96年罪犯減刑條
例第2 條第1 項第3 款、第7 條，逕以簡易判決處刑如主文。
本案經檢察官劉仕國到庭執行職務
中    華    民    國    97    年    5     月    22    日
                  刑事第一庭    法  官  張江澤
以上正本證明與原本無異
如不服本判決應於送達後10日內向本院提出上訴狀
                                書記官  林怡秀
中    華    民    國    97    年    5     月    22    日
附錄本案論罪科刑法條全文：
刑法第277條
傷害人之身體或健康者，處三年以下有期徒刑、拘役或一千元以
下罰金。
犯前項之罪因而致人於死者，處無期徒刑或七年以上有期徒刑；
致重傷者，處三年以上十年以下有期徒刑。
刑法第284條
因過失傷害人者，處六月以下有期徒刑、拘役或五百元以下罰金
。致重傷者，處一年以下有期徒刑、拘役或五百元以下罰金。
從事業務之人，因業務上之過失傷害人者，處一年以下有期徒刑
、拘役或一千元以下罰金。致重傷者，處三年以下有期徒刑、拘
役或二千元以下罰金。


司法院資訊處製作；財團法人民間司法改革基金會備份。
